【裁判字號】    92,自,743
【裁判日期】    921112
【裁判案由】    背信
【裁判全文】
臺灣臺中地方法院刑事判決                          九十二年度自字第七四三號
    自  訴  人  丁○○  住臺中.
                癸○○  住同右.
    被      告  丙○○  男五十.
                辛○○  男四十.
                己○○  男四十.
                甲○○  男四十.
                庚○○  男四十.
                壬○○  男三十.
                乙○○  男五十.
                戊○○  男四十.
右列被告等因背信案件，經自訴人提起自訴，本院判決如左：
    主  文
本件自訴不受理。
    理  由
一、自訴意旨略以：被告等涉嫌觸犯刑法第三百四十二條之背信罪僅依法提起自訴事
    ：
（一）被告等為臺中市水電裝置業職業工會之理事，丙○○為常務理事。自訴人為該
      工會之會員，丁○○為常務監事兼會員代表。被告等用錢不知節制，採購不合
      行情，遭監事會糾正。為去除心腹之患方便被告等為所欲為，竟逾越章程授權
      範圍，擅自以理事會決議為名將自訴人先後停權。致使自訴人於停權期間喪失
      表決權、選舉權、被選舉權與罷免權。自訴人丁○○更有一年多的時間無法執
      行常務監事之職務使理事會完全失去制衡。
（二）九十一年七月二十八日被告等召開等第七屆第八次理事會。會中以不實之指控
      未通知自訴人丁○○答辯，及逕自決議將自訴人丁○○停權。其後不但拒絕自
      訴人丁○○查核會務，案務及財務召開會員代表大會時亦拒絕自訴人丁○○代
      表監事會發言。直至訴之於法始承認僅停會員之權而已，但亦與法不合。九十
      二年八月十八日被告等又以第七屆第五次臨時理事會決議為名將自訴人癸○○
      停權。其理由是自訴人癸○○「向臺中地方法院檢察署控告會員代表陳德華偽
      證」「傷害到本會及陳德華聲譽與和諧」。按自訴人癸○○為自訴人丁○○之
      妻見自訴人丁○○控告被告丙○○案開庭時，陳德華作虛偽的陳訴基於夫妻相
      挺之義，當然訴之於法。不起訴的原因是其證詞非為於案情有重要關係之事項
      ，而非其證詞真實無誤。陳德華敢於具結後作虛偽的陳述有何聲譽可言。被告
      等以此理由剝奪自訴人癸○○會員的權利為陳德華法理難容。章程第十一條規
      定「會員如有違反本會章程及決議或其他不法情事致妨害本會名譽信用者按其
      情節之輕重，予以警告停權除名等處分... 」。而章程第二十四條規定「本會
      理事會之職權如左：(一)處理日常會務。(二)對外代表本會。(三)召開會員（代表）
      大會並執行其決議。(四)編定年度預決算及工作計劃。(五)審查會員入會及退會。
      (六)任免會務工作人員及其工作考核。」可知會員之處分並非理事會職掌之範圍
      。按行政院勞工委員會編臺中市政府勞工局印九十一年三月十日發行之「各級
      工會訂定會員停權規範參考須知」肆之六規定「工會未定有停權規範，卻發生
      會員脫序行為時，應交由工會最高權力機關處置」。今被告等身為理事及常務
      理事為會員處理事務，意圖規避監事會之監察，並為在法院具結卻作虛偽陳訴
      者遭控報復罔顧章程及勞工會之規定而為違建其任務之行為擅自將自訴人停權
      使自訴人會員之權利遭到剝奪。勞委會指示：「如有爭議宜循司法途徑處理」
      報告等掌控理事會，胡作非為幾乎可說是不知法律為何物。望庭上鑒核致以應
      得之罪，以保善良並維護二千四百多會員之合法權益及二千多萬基金之安全是
      幸。而認被告涉有刑法第三百四十二條第一項背信罪嫌等語。
二、首按憲法第十六規定人民有訴訟之權，乃屬人民在司法上之受益權，包括人民得
    依法定程序提起及實施訴訟之制度性保障；人民已依法取得之訴訟權，即屬合法
    正當之信賴利益，自不得因嗣後法律之修正而予剝奪，而自訴行為是否合法，係
    以提起時之法律規定為準，其提起時為法所准許者，既屬合法之自訴，自不因嗣
    後法律修正對自訴權之行使更有所限制而受影響。此依刑事訴訟法施行法第七條
    之三後段「修正刑事訴訟法施行前已依法定程序進行之訴訟程序，其效力不受影
    響。」所定舊程序從舊法之原則予以解釋，亦得相同之結論。而本件自訴之提起
    係於新修正之刑事訴訟法九十二年九月一日施行前之九十二年八月二十八日，自
    應適用舊刑事訴訟法之規定，縱未委任自訴代理人，亦屬合法，本院當無庸依新
    法第三百二十九條第二項、第三十七條第二項之規定，以裁定限定期間命自訴人
    委任律師為自訴代理人，本件於新法實施後之自訴行為，仍可由自訴人本人行之
    （參高院九十二年八月一日刑事訴訟法新制法律研討會第十六號問題討論結論）
    ，核先敘明。
三、次按犯罪之被害人得提起自訴，刑事訴訟法第三百十九條第一項前段固有明文，
    惟此之所謂被害人，係指犯罪當時之直接被害人而言，最高法院五十六年台上字
    第二三六一號著有判例可資參照。復以背信罪係破壞財產法益之犯罪，故行為主
    體以因法令之規定，或法律行為或其他事實之信託關係而為他人處理財產事務之
    人為限，從而，本罪之「被害人」自以「為他人處理財產上事務」之該「他人」
    為限，又不得提起自訴而提起者，應諭知不受理之判決，並得不經言詞辯論為之
    ，同法第三百三十四條、第三百零七條亦有明文。
四、本件依自訴人自訴狀所述及認被告涉有背信罪之事實，歸結二處，其一認被告被
    告等為臺中市水電裝置業職業工會之理事，丙○○為常務理事，但被告等因用錢
    不知節制，而有採購不合行情之狀況，另一則認被告等竟逾越章程授權範圍，擅
    自以理事會決議為名將自訴人先後停權，致使自訴人丁○○無法執行常務監事之
    職務，另自訴人癸○○亦喪失會員資格，致會員權益因此受損云云。惟查：
（一）按「工會」依現行工會第二條之規定，為具有法人資格之社團，依自訴人之指
      述，被告等係臺中市水電工會之理事，職權內容為(一)處理日常會務，(二)對外代
      表本會，(三)召開會員（代表）大會並執行其決議，(四)編定年度預決算及工作計
      劃。(五)審查會員入會及退會，(六)任免會務工作人員及其工作考核等事項，是以
      ，工會財產之保管或處理實非被告等人之職掌範圍，且縱然被告等人確有如自
      訴人所載「用錢不知節制，採購不合行情」等情事，而成立犯罪，惟此部分之
      直接被害人應為臺中市水電工會，而非居於會員身分之自訴人，分別原為工會
      監事、會員之自訴人丁○○、癸○○，自非直接被害人，當不得提起自訴。
（二）另查：自訴意旨載述自訴人丁○○遭工會停止執行監事職務及自訴人癸○○喪
      失會員資格，致權益受損等情，實屬身分權之爭議，要與刑法上背信罪所保護
      之「財產法益」無直接關係，且自訴狀中復全然未述及自訴人有何自身財產因
      法令之規定，或法律行為或其他事實之信託關係而由被告等人管理之情事，從
      而，自訴人當非刑法上背信罪中「為他人處理財產上事務」之該「他人」，應
      認其並非背信罪而直接被害之人，自不得提起自訴。
（三）揆諸上開說明，本件自訴人丁○○、癸○○既非自訴狀內所述被告等涉犯背信
      罪之直接被害人，依法即不得提起自訴，爰不經言詞辯論，諭知不受理之判決
      。
據上論斷，應依刑事訴訟法第三百十九條第一項前段、第三百三十四條、第三百四十
三條、第三百零七條，判決如主文。
中      華      民      國    九十二    年      十一    月      十二   日
                                臺灣臺中地方法院刑事第十二庭
                                        審判長法  官  吳進發
                                              法  官  黃家慧
                                              法  官  劉兆菊
右正本證明與原本無異。
如不服本判決，應於送達後十日內向本院提出上訴狀(須附繕本)，上訴於台灣高等
法院台中分院。
                                              書記官
中      華      民      國    九十二    年     十一    月      十二     日


司法院資訊處製作；財團法人民間司法改革基金會備份。
